臺灣臺南地方法院民事判決　　　　　　　 94年度婚字第526號
原　　　告　甲○○
被　　　告　丁○○
上列當事人間請求確認婚姻關係存在事件，經本院於民國九十四
年七月二十七日言詞辯論終結，判決如下：
    主      文
原告之訴駁回。
訴訟費用由原告負擔。
    事實及理由
一、原告主張：兩造於民國八十九年十二月二十八日結婚，結婚
    後設籍並同住在台南市東區○○○○街二六號，兩造感情初
    尚融洽，未料，被告婚後性情迥異屢經吵鬧，嗣兩造於九十
    年七月十八日下午在台南市東區戶政事務所當場填寫離婚協
    議書，離婚協議書上所載之二名證人，僅乙○○一人知悉及
    到場，並由證人乙○○私自攜帶未知悉此事之丙○○印章到
    場，自行在見證人姓名欄內簽丙○○之名，一人充當二見證
    人，故離婚協議書上所列證人丙○○於兩造離婚時並不在場
    ，亦未簽名蓋章，兩造之離婚顯屬無效，婚姻關係並未合法
    解消，原告為此爰訴請確認之等語。並聲明：確認兩造婚姻
    關係存在。
二、被告則以：兩造於八十九年十二月二十八日經媒人介紹結婚
    ，婚後因原告有情緒症狀無法適應婚姻生活（為不傷害原告
    ，症狀情況與歷史予以保留），於九十年四月初經原告之母
    及妹前來台南市被告住處，將其帶回嘉義縣民雄鄉之家居住
    ，嗣於九十年七月中旬，原告主動打電話給被告，表示要辦
    理離婚手續；為求好聚好散，被告同意原告之要求，相約七
    月十八日下午在台南市東區戶政事務所見面辦理。兩造均依
    約定時間到達，且均知悉離婚協議必須有兩位證人；於是原
    告與被告從報紙廣告中找到願為證人之電話，連絡後對方答
    應，經過一段時間，證人乙○○與丙○○二人同乘一部機車
    到戶政事務所停車棚。兩造表明事情後，證人要求蓋章每人
    五百元，原告及被告皆表示同意，隨即由二證人交付身分證
    影印本，並分別取出印章蓋在離婚協議書上，而由乙○○填
    寫所有資料，其書寫過程略顯草率，最後丙○○之地址部分
    亦由被告代為填寫，此為事情之經過。兩造未再同居已經過
    四年，因原告反覆無常之情緒發作，而誣指有其中一名證人
    未到之情事。茲分述如下：（一）戶政事務所承辦人員並無
    質疑本件協議書上之簽章。（二）兩造均明知離婚協議書須
    有兩人以上之證人才有效，兩造花錢請證人到場，目的即在
    將離婚事件辦妥，若僅由一位證人到，被告無理由會同意。
    且若真僅一位證人到場，為何原告不表示異議，直至事後四
    年多，才提出本件訴訟？顯與事理有違。（三）法律規定蓋
    章與簽名有同等效力，而一般平民百姓均認蓋章比簽名更有
    效力，其他書寫文字由他人代筆，亦無不可，本件離婚協議
    書既有乙○○、丙○○二證人到場，並分別蓋章、交付身分
    證影印本，即屬有效。原告所列證物之離婚協議書中，竟將
    二證人之身分證影印本漏列，是否失誤，不無疑問。且原告
    若主張丙○○未到場，原告應負舉證之責等語，資為抗辯。
    並聲明：如主文所示。
三、按確認之訴，非原告有即受確認判決之法律上利益者，不得
    提起，民事訴訟法第二百四十七條第一項定有明文。亦即原
    告提起確認之訴，必須其主張之法律關係存否在當事人間不
    明確，致原告之權利或其他法律上之地位有不安之危險，即
    時有以確認判決除去之必要，其在法律上始有受判決之利益
    （最高法院五十二年台上字第一九二二號判例意旨參照）。
    查本件原告主張兩造間婚姻關係存在，既為被告所否認，則
    兩造間就該法律關係存否已有不明確之狀態，且得以判決確
    認，將此不安狀態除去，是原告提起本件確認兩造間婚姻關
    係存在之訴訟，即有受確認判決之法律上利益。
四、又查原告主張兩造於八十九年十二月二十八日結婚，結婚後
    設籍並同住在台南市東區○○○○街二六號，嗣兩造均有離
    婚之意，而於九十年七月十八日下午在台南市東區戶政事務
    所當場填寫離婚協議書，並辦妥離婚登記之事實，為被告所
    不爭執，並有戶籍謄本二件、離婚協議書影本一件附卷可稽
    ，堪認屬實。
五、按兩願離婚應以書面為之，有二人以上證人之簽名並應向戶
    政機關為離婚之登記，民法第一千零五十條定有明文，夫妻
    間雖有離婚之合意，如未依此方式為之，依民法第七十三條
    之規定自屬無效（最高法院二十八年度上字第一三０六號判
    例參照）；又當事人主張於己有利之事實者，就其事實有舉
    證之責任，民事訴訟法第二百七十七條定有明文。查本件原
    告以兩造離婚時，證人丙○○並不在場，兩造離婚協議書上
    證人丙○○之簽章乃係另一名證人乙○○逕自填寫、蓋印為
    由，主張兩造離婚欠缺二人以上之證人，應屬無效云云，既
    經被告否認，則原告自應就其前開主張負舉證責任。經查，
    證人（即兩造離婚協議書上所載之見證人）乙○○於本院審
    理時證稱：伊與丙○○確有擔任兩造離婚之見證人，為避免
    引發糾紛，伊與丙○○擔任離婚證人時，二人都一定到場，
    兩造離婚協議書上伊之簽章及身分證字號、地址均係伊親為
    ，丙○○之印章是丙○○本人所蓋，但因丙○○當時手部骨
    折，無法寫字，故丙○○之姓名及身分證字號乃係由伊代為
    填寫等語，則由證人乙○○之上述證詞觀之，乙○○、丙○
    ○均有親自到場擔任兩造離婚之證人，應知悉兩造確有離婚
    真意，此外，原告並無法舉證證明兩造離婚欠缺法定要件，
    是原告主張兩造離婚為無效云云，並不足採。從而，原告以
    上開主張事由請求確認兩造婚姻存在，尚乏依據，不應准許
    。
六、據上論結，本件原告之訴為無理由，依民事訴訟法第七十八
    條，判決如主文。
中    華    民    國    94    年    8    月     10    日
                  家事法庭 　 法　官　 葉惠玲
以上正本係照原本作成。
如對本判決上訴，須於判決送達後二十日內向本院提出上訴狀。
中    華    民    國    94    年    8    月     10    日
                              書記官　 林靜慧
